臺灣新北地方法院刑事判決
110年度金訴字第327號
公  訴  人  臺灣新北地方檢察署檢察官
被      告  温振偉




指定辯護人  本院公設辯護人湯明純  
上列被告因違反洗錢防制法等案件，經檢察官提起公訴（110年
度偵字第17635號），本院判決如下：
  　主　文
温振偉三人以上共同冒用公務員名義犯詐欺取財罪，處有期徒刑
拾月。扣案如附表所示之物沒收。未扣案之犯罪所得新臺幣參仟
元沒收，於全部或一部不能沒收或不宜執行沒收時，追徵其價額
。
    事　實
一、温振偉自民國110年4月6日前某時許，加入姓名不詳、綽號
    「為哥」之成年人、姓名不詳、自稱「莊子峰」之成年人及
    其他姓名不詳之成年人所屬之詐欺集團，負責擔任「車手」
    之收取款項工作。其與「為哥」、「莊子峰」及其他不詳詐
    欺集團成員，共同意圖為自己不法之所有，基於三人以上共
    同冒用公務員名義詐欺取財及隱匿特定犯罪所得去向之洗錢
    犯意聯絡，於同年4月6日9時許，由詐欺集團之不詳成員陸
    續偽裝為中華電信人員、警官及檢察官與劉薇廸聯繫，佯稱
    ：積欠電話費未繳及涉及洗錢、販毒案件，需依指示進行資
    金清查云云，致劉薇廸陷於錯誤，遂提領現金新臺幣（下同
    ）60萬元。嗣温振偉依「為哥」之指示，向「莊子峰」領取
    3,000元之報酬後，即於同日12時43分許，前往新北市○○區○
    ○路0段000巷00號旁巷口，假冒書記官向劉薇廸收取上開現
    金後，再依指示將裝有上開現金之紙袋藏放於臺北車站之某
    廁所內後離開現場，由詐欺集團不詳成員前往拿取，以此方
    式隱匿詐欺犯罪所得之去向。嗣因劉薇廸察覺有異而報警處
    理，始悉上情。
二、案經劉薇廸訴由新北市警察局永和分局報告臺灣新北地方檢
    察署檢察官偵查起訴。
　　理　由
一、證據能力部分：
  ㈠按被告以外之人於審判外之言詞或書面陳述，除法律有規定
    者外，不得作為證據；又被告以外之人於審判外之陳述，雖
    不符同法第159條之1至第159條之4之規定，而經當事人於審
    判程序同意作為證據，法院審酌該言詞陳述或書面陳述作成
    時之情況，認為適當者，亦得為證據；而當事人、代理人或
    辯護人於法院調查證據時，知有第159條第1項不得為證據之
    情形，而未於言詞辯論終結前聲明異議者，視為有前項之同
    意，刑事訴訟法第159條第1項、第159條之5分別定有明文。
    查本判決所引用被告温振偉以外之人於審判外所為陳述，雖
    均屬傳聞證據，然本件當事人對於本判決下列所引用之供述
    證據，於本院準備程序中表示同意有證據能力，且迄至言詞
    辯論終結前亦未聲明異議，本院審酌該等具有傳聞證據性質
    之證據製作時之情況，尚無違法不當及證明力明顯過低之瑕
    疵，應無不宜作為證據之情事，認以之作為本案之證據，應
    屬適當，依刑事訴訟法第159條之5之規定，認該等證據資料
    均有證據能力。
  ㈡至於本判決所引用之非供述證據部分，與本案待證事實均有
    關連性，亦無證據證明係實施刑事訴訟程序之公務員以不法
    方式所取得，依刑事訴訟法第158條之4之反面解釋，當有證
    據能力，復於本院審理時，提示並告以要旨，使當事人充分
    表示自得為證據使用。
二、認定事實所憑之證據及理由：
　㈠上開犯罪事實，業據被告於本院審理中坦承不諱（見本院卷
    第331頁），核與證人即告訴人劉薇廸於警詢及本院審理中
    之證述情節相符（見偵卷第21-25頁，本院卷第325-327頁）
    ，復有新北市政府警察局永和分局扣押筆錄及扣押物品目錄
    表各1份及監視器照片共18張在卷可參（見偵卷第37-43、45
    -49頁），足認被告前開任意性自白核與事實相符，堪以採
    信。
　㈡綜上所述，本案事證明確，被告上開犯行堪以認定，應予依
    法論科。
三、論罪科刑：
　㈠本件被告依「為哥」指示向「莊子峰」領取3,000元之報酬後
    ，再前往收取告訴人所交付之財物，並依指示將上開款項放
    置於指定地點等節，業經被告於警詢及本院審理中供述明確
    （見偵卷第15-20頁，本院卷第331頁），則被告於主觀上已
    知悉所參與之詐騙集團至少另有「為哥」、「莊子峰」等人
    ，是被告所為應成立刑法第339條之4第1項第2款之三人以上
    共同詐欺取財罪。
　㈡按洗錢防制法業於105年12月28日修正公布，並於106年6月28
    日生效施行。依修正後即現行洗錢防制法第2條第2款、第3
    條第2款規定，掩飾或隱匿刑法第339條犯罪所得之本質、來
    源、去向、所在、所有權、處分權或其他權益者，即構成洗
    錢行為。是依修正後洗錢防制法，掩飾刑法第339條詐欺取
    財犯罪所得去向、所在之行為，亦可構成洗錢罪。參諸洗錢
    防制法第2條修正之立法理由，可知本次修正洗錢行為之定
    義，係因修正前條文對洗錢行為之定義範圍過窄，對於洗錢
    行為之防制與處罰難以有效達成，為擴大洗錢行為之定義，
    以含括洗錢之各階段行為。又洗錢之前置犯罪完成，取得財
    產後所為隱匿或掩飾該財產的真實性質、來源、所在地、處
    置、轉移、相關的權利或所有權之行為，固為典型洗錢行為
    無疑，然於犯罪人為前置犯罪時，即提供帳戶供犯罪人作為
    取得犯罪所得之人頭帳戶，或於其後交付犯罪所得款項製造
    金流斷點，致無法查得犯罪所得流向等，均會產生掩飾或隱
    匿該犯罪不法所得真正去向之洗錢效果。亦即，從犯罪者之
    角度觀察，犯罪行為人為避免犯行遭查獲，會盡全力滅證，
    但對於犯罪之成果即犯罪所得，反而會盡全力維護，顯見洗
    錢犯罪本質上本無從確知犯罪行為之存在，僅為合理限制洗
    錢犯罪之處罰，乃以不法金流與特定犯罪有連結為必要。是
    以，依犯罪行為人取得該不法金流之方式，已明顯與洗錢防
    制規定相悖，有意規避洗錢防制規定，為落實洗錢防制，避
    免不法金流流動，自不以提供帳戶為限，亦包括取得款項後
    ，將款項交予犯罪組織之其他成員，致無法或難以追查犯罪
    所得去向之洗錢結果。本次修法既於立法理由中明示掩飾不
    法所得去向之行為亦構成洗錢，則以匯款或交付現金等方式
    ，致產生掩飾或隱匿不法犯罪所得真正去向之行為，亦屬洗
    錢防制法第14條第1項所規範之洗錢類型（最高法院108 年
    台上字第1744號判決意旨參照）。查本案詐欺集團成員詐欺
    告訴人後，被告隨即依指示前往收取款項，並將上開款項放
    置於指定地點，即在製造金流之斷點，致無從或難以追查前
    揭犯罪所得，而掩飾或隱匿該犯罪所得之去向，依上揭說明
    ，被告上開犯行應成立洗錢防制法第14條第1項之一般洗錢
    罪。
　㈢核被告所為，係犯刑法第339條之4第1項第1款、第2款之三人
    以上共同冒用公務員名義詐欺取財罪、洗錢防制法第2條第2
    款、第14條第1項之一般洗錢罪。被告就上開犯行，與共犯
    「為哥」、「莊子峰」及詐騙集團其他成員間，有犯意聯絡
    及行為分擔，應論以共同正犯。
　㈣按行為時因精神障礙或其他心智缺陷，致其辨識行為違法或
    依其辨識而行為之能力，顯著減低者，得減輕其刑，刑法第
    19條第2項定有明文。查被告經本院送往臺中榮民總醫院進
    行精神鑑定，該院參酌被告之個人史及病史、本案相關卷證
    資料，並對被告為精神狀態檢查及心理衡鑑，鑑定結果略以
    ：被告有輕度智能障礙合併自閉症之身心障礙，本次鑑定時
    測驗結果亦落在輕度智能不足程度，認知能力和判斷力不足
    。本案行為時被告之精神或心智狀況已影響辨識其行為違法
    或依其辨識而行為能力，其影響程度已達顯著降低之程度，
    但並未達不能辨識其行為違法或欠缺依其辨識而行為之能力
    之程度等節，有該院精神鑑定報告書1份在卷可稽（見本院
    卷第177至181頁）。本院審酌上開精神鑑定報告書係由具精
    神醫學專業之鑑定機關即依精神鑑定之流程，藉由與被告會
    談內容、本案卷宗資料，佐以被告之個案史，並對被告施以
    精神狀態檢查、心理衡鑑後，本於專業知識與臨床經驗，綜
    合研判被告於案發當時之精神狀態所為之判斷，是該精神鑑
    定報告書關於鑑定機關之資格、理論基礎、鑑定方法及論理
    過程，於形式及實質上均無瑕疵，當值採信，足徵被告於本
    案行為時，其辨識行為違法或依其辨識而行為之能力，確因
    其輕度智能障礙合併自閉症之身心障礙而顯著減低，爰依刑
    法第19條第2項規定減輕其刑。
　㈤另按洗錢防制法第16條第2項規定：「犯前2條之罪，在偵查
    或審判中自白者，減輕其刑。」；又按想像競合犯之處斷刑
    ，本質上係「刑之合併」。其所謂從一重處斷，乃將想像競
    合犯組成之評價上數罪，合併為科刑一罪，其所對應之刑罰
    ，亦合併其評價上數罪之數法定刑，而為一個處斷刑。易言
    之，想像競合犯侵害數法益者皆成立犯罪，論罪時必須輕、
    重罪併舉論述，同時宣告所犯各罪名，包括各罪有無加重、
    減免其刑之情形，亦應說明論列，量刑時併衡酌輕罪部分量
    刑事由，評價始為充足，然後依刑法第55條前段規定「從一
    重處斷」，非謂對於其餘各罪可置而不論。因此，法院決定
    處斷刑時，雖以其中最重罪名之法定刑，做為裁量之準據，
    惟於裁量其輕重時，仍應將輕罪合併評價在內（最高法院10
    8年度台上字第4405、4408號判決意旨）。查被告於本院審
    理中自白上開一般洗錢犯行，依上開規定原應減輕其刑，惟
    被告所犯一般洗錢罪係屬想像競合犯其中之輕罪，被告就本
    案犯行係從一重之三人以上共同冒用公務員名義詐欺取財罪
    ，就被告此部分想像競合輕罪得減刑部分，依上開說明，由
    本院於後述依刑法第57條量刑時一併衡酌該部分減輕其刑事
    由。
　㈥爰以行為人之責任為基礎，審酌被告正值青年，不思以正當
    途徑賺取所需，竟貪圖報酬，自甘為他人所利用，加入詐欺
    集團之犯罪組織擔任「車手」之角色，無視政府一再宣示掃
    蕩詐欺集團決心，侵害告訴人之財產法益，嚴重破壞社會秩
    序，同時增加檢警查緝及被害人求償之困難，所為實有不該
    ；兼衡其在本案犯罪中所扮演之角色及參與犯罪之程度、詐
    取款項金額、因其洗錢之行為而造成金流斷點，致使對犯罪
    不法所得之追查更形困難；並考量被告於本案行為前尚無經
    法院判處有期徒刑之前科紀錄，此有臺灣高等法院被告前案
    紀錄表1份在卷可查（見本院卷第11頁）；另斟酌被告坦承
    犯行之犯後態度，及其於該詐欺集團內之分工，較諸實際策
    畫佈局、分配任務、施用詐術之核心份子而言，僅居於聽從
    指示、代替涉險之次要性角色，兼衡被告之犯罪動機、目的
    、手段、所生損害，及被告自述高中畢業之智識程度、入監
    前從事臨時工、經濟狀況普通、領有身心障礙手冊之身心狀
    況等一切情狀（見本院卷第333頁），量處如主文所示之刑
    。
四、沒收：
　㈠按供犯罪所用、犯罪預備之物或犯罪所生之物，屬於犯罪行
    為人者，得沒收之，刑法第38條第2項前段定有明文。查扣
    案如附表編號1所示之行動電話1支，為被告所有，係其與本
    案詐欺集團成員聯繫所用之物乙情，業據被告於本院審理中
    供述明確（見本院卷第328頁），為供犯罪所用之物，爰依
    刑法第38條第2項前段規定宣告沒收。
　㈡按犯罪所得，屬於犯罪行為人者，沒收之，但有特別規定者
    ，依其規定；再按前2項之沒收，於全部或一部不能沒收或
    不宜執行沒收時，追徵其價額，刑法第38條之1第1項、第3
    項分別定有明文。又按共同正犯犯罪所得之沒收、追徵，應
    就各人所分得之數為之。所謂各人「所分得」之數，係指各
    人「對犯罪所得有事實上之處分權限」而言。因此，若共同
    正犯各成員內部間，對於犯罪所得分配明確時，應依各人實
    際所得宣告沒收（最高法院107年度台上字第2989號判決意
    旨參照）。經查：被告因本案獲取之犯罪所得為3,000元等
    情，業據本院認定如前，上開犯罪所得雖未扣案，仍應依刑
    法第38條之1第1項、第3項之規定宣告沒收，於全部或一部
    不能沒收或不宜執行沒收時，追徵其價額。
據上論斷，應依刑事訴訟法第299條第1項前段（依刑事判決精簡
原則，僅記載程序法條），判決如主文。
本案經檢察官周容提起公訴，檢察官林蔚宣到庭執行職務。
中　　華　　民　　國　　111 　年　　12　　月　　 1　　日
                  刑事第十八庭  審判長法　官　詹蕙嘉
　　　　　　　　　
　　　　　　　　　　　　　　　　　　　法　官　施函妤
　　　　　　　　　
　　　　　　　　　　　　　　　　　　　法　官　劉明潔
以上正本證明與原本無異。
如不服本判決應於收受判決後20日內向本院提出上訴書狀，並應
敘述具體理由；其未敘述上訴理由者，應於上訴期間屆滿後20日
內向本院補提理由書（均須按他造當事人之人數附繕本）「切勿
逕送上級法院」。
                               　　　 書記官　連思斐
中　　華　　民　　國　　111 　年　　12　　月　　 1　　日
附錄本案論罪科刑法條全文：
中華民國刑法第339條之4
犯第339條詐欺罪而有下列情形之一者，處1年以上7年以下有期
徒刑，得併科1百萬元以下罰金：
一、冒用政府機關或公務員名義犯之。
二、三人以上共同犯之。
三、以廣播電視、電子通訊、網際網路或其他媒體等傳播工具，
    對公眾散布而犯之。
前項之未遂犯罰之。
洗錢防制法第14條
有第二條各款所列洗錢行為者，處7年以下有期徒刑，併科新臺
幣5百萬元以下罰金。
前項之未遂犯罰之。
前二項情形，不得科以超過其特定犯罪所定最重本刑之刑。
附表：
編號 扣案物品名稱 數量 1 智慧型手機（IMEI：000000000000000、00000000000000，含門號0000000000號SIM卡1張） 1支